臺灣新竹地方法院民事判決　九十一年簡上字第一五號
　　上　訴　人　　新竹縣湖口鄉公所
　　法定代理人　　丙○○
　　訴訟代理人　　黃乾祥
　　被上訴人　　　乙○○
　　複　代理人　　甲○○
右當事人間請求返還土地事件，上訴人對於中華民國九十年十二月十二日本院竹北簡
易庭九十年度竹北簡字第二○二號第一審判決，提起上訴，本院判決如左：
    主      文
原判決廢棄。
被上訴人在第一審之訴及假執行之聲請均駁回。
第一、二審訴訟費用由被上訴人負擔。
    事      實
甲、上訴人方面：
一、聲明：如主文第一項、第二項所示。
二、陳述：除援用原審所為陳述外，補稱：
（一）新竹縣湖口鄉○○路○段十九巷巷道（以下簡稱系爭巷道），係於民國五十幾
      年即存在之土石道路，上訴人因地方村辦公室及居民之要求，乃維護鋪設柏油
      並施設排水溝。上訴人係立於為民服務之立場，對既成道路加以改善，並無拓
      寬新闢之動作，實無占有民地之意圖。
（二）系爭巷道之一部分為新竹縣湖口鄉○○段一○五二號土地如所附之複丈成果圖
      Ａ部分土地（以下簡稱系爭土地）經民眾自然行走成為既成巷道係在被上訴人
      購買系爭土地時即存在，且至少在民國七十二年間即已存在。系爭土地上門牌
      號碼為新竹縣湖口鄉○○路○段二十號之建物現為被上訴人所有，但其前手為
      證人殷志宏，證人殷志宏證稱，六十七年向地主羅仁佳購買土地後，其將所買
      來的土地完全蓋滿，建物旁並加蓋水溝一條，建物及水溝至今均未改變，而依
      據複丈成果圖觀之，上開建物係沿系爭巷路興建，並非以方正格局興建，顯見
　　　該系爭巷道早在證人殷志宏六十七年興建房屋時即存在。
（三）系爭巷道因建築法第十一條第二項及台灣省建築管理規則第五條之規定，巷道
      最低限度應保持四公尺寬度。與本件系爭土地同地段之一○二六號國有土地面
      積為四百八十二點一八平方公尺，目前雖有部分供同地段八七九號土地地主做
      出入道路使用，但僅約十四平方公尺，上開國有土地之使用率已達百分之九十
      七。並非僅利用被上訴人之土地，同段八七九號之私人土地亦相對提供六十四
      點二平方公尺土地供系爭巷道使用，系爭巷道使用系爭土地之部分為二十一點
      零三平方公尺，並無違反誠信原則。系爭巷道為自然行走形成公用地役權之關
      係，上訴人機關並未加以拓寬，僅就既成道路加以維護，並無侵佔上訴人所有
      之土地。
（三）綜上，系爭土地因自然行走而成為既成巷道，具有公用地役關係，被上訴人之
　　　所有權因而受有限制，原審未審酌此部分，判命上訴人返還系爭巷道中使用系
　　　爭土地之部分，顯有未洽，應予以廢棄，並請求判決駁回原告起訴。
三、除引用原審提出之證據外，並提出陳情書影本乙份、新竹縣警察局湖口鄉戶政事
    務所七十二年門牌整編新舊門牌號碼對照名冊影本乙份、新竹縣湖口鄉○○段一
　　○二六號土地之土地登記謄本影本乙份、照片八幀、請求訊問證人張添渼、殷志
　　宏。
乙、被上訴人方面：
一、聲明：上訴駁回。
二、陳述：除援用原審所為陳述外，補稱：
（一）系爭巷道原為土石道路，嗣後由上訴人整修擴大，並舖設柏油及加封排水溝，
　　　此為上訴人在九十年十一月二十八日原審審理時及九十年十二月三十一日之上
　　　訴理由狀（上訴人狀名誤載為辯論意旨狀）自認，且該地之柏油亦甚新穎，不
　　　可能已鋪設設二、三十年。又證人殷志宏到院證稱當初旁邊都沒有房子，巷子
　　　很直的進去，當時巷道是直直的等語。又證人張添渼亦證稱其八十一年間向鄉
　　　公所申請爭取挖排水溝，舖設道路地面柏油等語，並佐以新湖地政事務所九十
　　　年十月二十三日之土地複丈成果圖，顯見巷道，原係沿著地號一○二六號國有
　　　土地之狹小直行土石路，於八十一年間應證人張添渼之申請，經整修、擴大、
　　　施設排水溝及舖設柏油後始成現狀。亦即系爭土地係由八十一年起始被上訴人
　　　占用。上訴人上訴稱系爭巷道使用被上訴人之系爭土地業有二、三十年云云，
　　　顯非事實。且被上訴人曾於八十四年間前往鄉公所調解委員會就系爭土地聲請
　　　調解，調解不成立之證明書業附於本院九十年自字第二十一號卷宗，故上訴人
　　　在八十四年起即為惡意占有人（二）上訴人捨棄系爭巷道旁之同地段一○二六
　　　號國有土地，而無權占有使用被上訴人所有之系爭土地，則依民法第七百六十
　　　七條之規定，被上訴人自得請求上訴人返還該土地，且其捨棄國有土地不使用
　　　而使用被上訴人之土地亦有違誠信原則，亦為法所不許。
（三）綜上，原審之認事用法均無違誤，上訴人猶執陳詞上訴，顯無理由，爰請求駁
      回上訴人之上訴。
三、除引用原審所提出之證據，另提出本院九十年度自字第二十一號刑事判決影本、
    並請求調閱本院九十年度自字第二十一號刑事卷。
丙、本院依職權向新湖地政事務所函查系爭土地之手工登記謄本。
     理      由
一、被上訴人於原審起訴主張系爭土地為被上訴人所有，詎上訴人竟捨棄系爭巷道旁
    之同地段之國有土地未用，而占用上訴人所有之系爭土地，面積為二十一點零三
    平方公尺之土地，並在其上舖設柏油充作道路使用，依民法第七百六十七條規定
    ，請求上訴人返還上開佔用土地等語；上訴人則以系爭道路早在二、三十年前即
    已因民眾自然行走成為既成道路，上訴人僅應民眾之要求，就該既成道路加封水
　　溝蓋、鋪設柏油維護，並未整修、擴大，故未占有系爭土地。且系爭道路因成為
　　既成巷道而有公用地役權之存在，原告之所有權應受限制。與本件系爭土地同地
　　段之一○二六號國有土地，因鄰地之八七九號土地地主亦提供私有土地六十四點
　　二平方公尺充為系爭巷道使用，國有土地僅十四平方公尺供鄰地地主做為出入道
　　使用，其餘均做為道路用地，上開國有土地之使用率已達百分之九十七，系爭巷
　　道並非僅利用被上訴人之土地，且系爭巷道使用系爭土地之部分僅為二十一點零
　　三平方公尺，遠低於八七九號地主所提供之私有土地，並無違反誠信原則等語，
　　資為抗辯。
二、得心證之理由：
（一）本件兩造就如附圖Ａ部分所示之系爭土地面積二十一點零三平方公尺現供系爭
      巷道充為道路使用，且系爭巷道並經上訴人鋪設柏油整修及加封水溝蓋維護之
      事實不爭執，並有土地登記簿謄本、複丈成果圖各乙份及照片八幀為證，堪信
      為真。
（二） 雖上訴人抗辯稱，其僅在為民服務之立場上，維修巷道，並無占有系爭土地
       云云。然上訴人將系爭巷道鋪設柏油、加封水溝蓋，系爭土地現充為道路部
       分亦一併施工，不論其動機是否為便民或其他目的，客觀上仍有占有之事實
       。故上訴人上開辯解，顯非可採。
（三）上訴人另主張系爭巷道為在二十餘年前即已因公眾行走而自然形成，而在系爭
      土地上成立公用地役關係，被上訴人雖為系爭土地之所有權人，但其所有權仍
      須受公用地役權之限制，不得請求返還系爭土地充為道路之部分之事實。業據
      其提出新竹縣警察局湖口鄉戶政事務所七十二年門牌整編新舊門牌號碼對照名
      冊影本乙份，且證人張添美、殷志宏並均到院證實系爭巷道在二十餘年前即已
　　　存在。另證人殷志宏並證稱，目前為被上訴人所有之門牌號碼為新竹縣湖口鄉
　　　○○路○段二十號房屋坐落在新竹縣湖口鄉○○段一○五二號土地上，緊鄰系
　　　爭巷道，該房屋在二十餘年前為其所興建，其興建時不知其土地是否有供做巷
　　　道使用，但房屋之建築範圍、位置及緊鄰房屋與系爭巷道排水溝之位置，至今
　　　均無改變，八十一年證人張添渼申請整修系爭巷道時，並沒有將系爭巷道的寬
　　　度或水溝再往系爭土地拓寬，而是由其房屋旁之排水溝向另一側之土地拓寬等
　　　語。證人張添美亦證稱，八十一年整修系爭巷道時，並沒有再將系爭巷道之寬
　　　度往被上訴人土地拓寬，而是將系爭巷道與被上訴人上開房屋間之水溝往巷道
　　　另一側擴大等語。是如附圖Ａ部分之系爭土地供系爭巷道使用顯已超過二十年
　　　，上訴人上開主張堪以採信。
（四）雖被上訴人以證人殷志宏到院證稱當初旁邊都沒有房子，巷子很直的進去，當
      時巷道是直直的等語。及證人張添渼亦證稱其八十一年間向鄉公所申請爭取挖
      排水溝，舖設道路地面柏油等語，並佐以新湖地政事務所九十年十月二十三日
      之土地複丈成果圖，主張系爭巷道原係沿著地號一○二六號國有土地之狹小直
      行土石路，於八十一年間因證人張添渼之申請，經整修、擴大、施設排水溝及
      舖設柏油後始成現狀，亦即系爭土地係由八十一年起始被上訴人占用之事實。
      然查：系爭巷道靠近被上訴人所有土地一側之地貌、位置均未改變，八十一年
      拓寬之部分係系爭巷道之另一側之事實，業經證人證述如上，故被上訴人主張
      系爭巷道是在八十一年整修、擴大時始將系爭土地供作巷道使用云云，顯非可
      採。另證人殷志宏雖證述其興建房屋時系爭巷道是直直的，旁邊都無房屋等語
      ，證人當時興建房屋時附近之房屋都尚未興建，道路之形成自然以直線最為簡
      便，但該條直線道路究竟坐落在何地號上，並無由道路直或不直來認定，而且
      當時房屋如均尚未興建，則通行私有土地更加便利，此觀複丈成果圖上系爭巷
      道附近之吉祥街三巷等道路亦為直線，然卻座落於其他私人土地上自明，更難
      因證人殷志宏所證稱的道路直直的，而地號一○二六號國有土地之形狀也是直
      線，就推認系爭巷道於證人殷志宏興建房屋時並未使用系爭道路。況證人殷志
　　　宏及張添渼均證實系爭巷道靠近被上訴人一側之建物、排水溝位置，自二十餘
　　　年前即均未改變，是被上訴人上開主張，顯難採信。
（五）上訴人另主張與本件系爭土地同地段之一○二六號國有土地面積為四百八十二
      點一八平方公尺，目前雖有十四平方公尺供同地段八七九號土地地主做出入道
      路使用，上開國有土地之使用率已達百分之九十七。同段八七九號之私人土地
      亦相對提供六十四點二平方公尺土地供系爭巷道使用，而系爭巷道使用系爭土
      地之部分為二十一點零三平方公尺，上訴人使用該巷道並無違反誠信原則等語
      。經查：依據卷附之複丈成果圖觀之，雖系爭巷道使用的國有土地及八七九號
      私人土地供作巷道使用及國有土地供作私人出入道之面積，因上訴人並未提出
      實際測量之數據為證，故其上開主張之面積數額，並無法認定。但依據卷附之
      複丈成果圖觀之，即可明顯看出系爭巷道確實大部分使用之範圍為國有土地一
      ○二六號，國有土地小部分供私人出入道使用，相對地私人土地地主亦以提供
      相當大面積之私人土地供做巷道土地使用，且提供之面積遠超過被上訴人之系
      爭土地如附圖Ａ部分之面積。故上訴人主張其使用系爭巷道在私人土地（包括
      被上訴人所有之系爭土地）及國有土地之利用上並無違反誠實信用原則等語，
      應為真實，堪以採信。
（六）按供通行通公用地役權之取得時效原則上應以民法第七百六十九條（已登記之
      土地適用）規定之二十年為準，惟若符合同法第七百七十條（未登記之土地適
      用）規定之條件者得以十年以上為公用地役權之時效年限。是本件系爭土地供
      為系爭巷道之道路使用業已超過二十年，依上所述，應認已有公用地役關係存
      在。再按土地已屬既成道路，而有公用地役關係存在，土地所有權已不得違反
      供公眾通行之目的，政府為利於公眾通行，整理道路環境，自得於既成道路為
　　　必要之改善、維護，以維公共利益。土地所有權人行使權利，應受限制，不得
　　　違反供公眾通行之目的，而排除他人之使用，最高法院八十五年台上字第七七
　　　○號著有判決可參。系爭土地既已存有公用地役關係，則系爭巷道為通行便利
　　　，由當時之里長即證人張添渼請求上訴人撥款舖設柏油、整建排水溝，，與該
　　　道路供公眾通行之目的相符。被上訴人雖為系爭土地之所有權人，但就系爭土
　　　地使用權能，既受不得違反供公眾通行目的之限制，則被上訴人基於公共利益
　　　，所為之合於該目的之行為，自無侵害其所有權可言。從而，被上訴人以其所
　　　有權受侵害為由，起訴請求上訴人返還如附圖所示之Ａ部分系爭土地，即屬無
　　　據，應予以駁回。原審認上訴人未善加利用鄰近之一○二六號國有土地做為道
　　　路使用，反而使用被上訴人所有之系爭土地，有違誠信，且無法舉證系爭土地
　　　已成為既成道路，而為上訴人敗訴之判決，尚有未洽，上訴意旨求予廢棄改判
　　　，為有理由，爰由本院予以廢棄改判如主文第二項所示。
四、結論：本件上訴為有理由，依民事訴訟法第四百三十六條之一第三項、第四百五
    十條、四百六十三條、第七十八條，判決如主文。
中　　　華　　　民　　　國　　九十一　　年　　 十一 　　月　　　一　　　日
                                  臺灣新竹地方法院民事第一庭
~B審判長法官　　蔡孟芳
~B法　　　官　　鄭政宗
~B法　　　官　　黃珮禎
右為正本係照原本作成。
本判決不得上訴。
~B法院書記官　　彭連喜
中　　　華　　　民　　　國　　九十一　　年　　 十一 　　月　　　一　　　日
